【裁判字號】    98,判,1343
【裁判日期】    981112
【裁判案由】    考試
【裁判全文】
最  高  行  政  法  院  判  決
                                      98年度判字第1343號
上  訴  人  甲○○
訴訟代理人  林合民律師
被 上訴 人  公務人員保障暨培訓委員會
代  表  人  乙○○
上列當事人間考試事件，上訴人對於中華民國96年12月26日臺北
高等行政法院96年度訴字第2034號判決，提起上訴，本院判決如
下：
    主  文
上訴駁回。
上訴審訴訟費用由上訴人負擔。
    理  由
一、上訴人係應民國94年公務人員特種考試司法人員考試四等考
    試法警類科（下稱94年法警特考）錄取，經分配至臺灣高雄
    地方法院檢察署（下稱高雄地檢署）實務訓練，於訓練期滿
    後經該署考評，並轉陳臺灣高等法院檢察署、報經法務部函
    報上訴人實務訓練成績為56分不及格，被上訴人乃依公務人
    員考試錄取人員訓練辦法（下稱訓練辦法）第13條第3項第1
    款規定，以95年10月19日公訓字第0950009927號函，核定上
    訴人實務訓練成績不及格，廢止上訴人受訓資格（下稱原處
    分）。上訴人不服，提起復審，遭決定駁回，遂提起本件行
    政訴訟。
二、上訴人於原審起訴主張略以：原處分所依據之訓練辦法有違
    反法律保留原則、授權明確性原則、受委任者不得再委任原
    則等違法。又公務人員考試錄取人員訓練成績考核要點第3
    點有關佔評分標準百分之60之服務成績部分，僅規定「學習
    態度：佔百分之20。工作績效：佔百分之40」，而學習態度
    及工作績效之意義非受規範者所得預見，有違法律明確性原
    則。上訴人在實務訓練期間之表現，考核項目之本質特性及
    服務成績，均無遭評定為不及格之確切理由，惟本件實務訓
    練成績不及格之評定，未附足以令人信服之充足理由，實已
    違反相關考訓法令，對事實認定亦有錯誤，本件應適用訓練
    辦法第13條第3項第2款規定，由被上訴人將本件敘明理由退
    還原實務訓練機關重新評定，詎被上訴人逕廢止上訴人受訓
    資格之處分，有違反比例原則之情事，原處分顯有違法等語
    。爰請撤銷訴願決定及原處分。
三、被上訴人則略以：訓練辦法係為公務人員考試法第20條第2
    項明文授權訂定之法規命令，該訓練辦法針對受訓人員之訓
    練成績計算及訓練成績不及格之處理程序，均有明文規定；
    復為辦理受訓人員訓練成績評量所需之細節性、執行性事項
    ，而訂定訓練成績考核要點據以執行，尚無違法律保留原則
    及授權明確性原則。另高雄地檢署考評上訴人實務訓練成績
    ，均依上揭相關法令辦理，核與上訴人於95年10月2日派員
    訪查結果，並無殊異。被上訴人所為上訴人實務訓練成績不
    及格之核定及廢止受訓資格之處分，認事用法，並無違誤等
    語，資為抗辯。
四、原審斟酌全辯論意旨及調查證據結果，略以：高雄地檢署考
    核上訴人之實務訓練成績不及格，輔導員考核評語為：「對
    書類文件錯認或無法辨識。」；單位主管考核評語為：「無
    法勝任法警勤務。」；考績委員會考核評語為：「無法堪任
    法警相關勤務工作。」；檢察長考核評語為：「行為怪異，
    經常出錯，無法勝任法警勤務。」有上訴人實務訓練成績考
    核表影本附卷可稽。另依上訴人之實務訓練成績考核表影本
    記載，上訴人之考核項目，在本質特性部分，「品德」、「
    才能」細目各10分、「生活」細目3分；服務成績之「學習
    態度」細目13分、「工作績效」細目20分，合計訓練成績為
    56分。且上訴人實務訓練輔導紀錄表品德、才能、生活、學
    習態度及工作績效5項記載，全數均經紀錄為C或D，亦即上
    訴人4個月實務訓練期間，於品德、才能、生活、學習態度
    及工作績效各項，其表現均未達基本要求，經勸導仍未改進
    。又輔導員於該表之特殊輔導情形及受訓人員重大具體優劣
    事蹟欄，亦均核實記載上訴人之實務訓練表現，此亦有上訴
    人實務輔導紀錄表4份影本附卷可稽。嗣經被上訴人依前開
    訓練辦法第13條第7項規定，於95年10月2日派員前往該署查
    明事實。該次訪查會議分2階段進行，第1階段會議與單位主
    管、人事室主任及輔導人員等相關人員進行訪談，並作成會
    議紀錄，第2階段訪談上訴人及其父親，訪查結果與上訴人
    實務訓練成績考核表具體優劣事蹟方面之考評記載：「無法
    將所教導之工作連貫，常將公文書等送錯處所，以致本署公
    務無法正常執行。」並無不符，亦有被上訴人訪查之會議紀
    錄及經上訴人簽章之實務訓練期間輔導紀錄等影本資料附卷
    可稽。高雄地檢署考評上訴人實務訓練成績，悉依上揭訓練
    辦法、訓練計畫、訓練成績考核要點等相關規定辦理，是高
    雄地檢署對上訴人實務訓練具體優劣事蹟方面之考評及考評
    成績不及格，堪認屬實。是上訴人主張本件實務訓練成績之
    評定，未附充足且令人信服之理由，對事實認定亦有錯誤，
    不應評定為不及格云云，委無可採。上訴人實務訓練成績，
    係由其輔導員及單位主管綜合考評其於受訓期間之表現後，
    依實務訓練成績考核表考核項目本質特性23分，服務成績33
    分，合計考評總分56分，經機關首長高雄地檢署檢察長總評
    為不及格，並依該考核表附註4：「輔導員應於受訓人員訓
    練期滿後，填寫本考核表，並送單位主管初核後，轉送人事
    單位陳報機關首長核定；如成績初評為不及格者，應先交付
    該機關考績委員會審議後，再送機關首長核定。」之規定，
    提交該署考績委員會決議通過評定上訴人實務訓練成績不及
    格，送該署檢察長核定為受訓成績不及格，並經被上訴人派
    員前往該署調閱相關文件資料及訪談相關人員，始核定上訴
    人實務訓練成績不及格，經核本件辦理廢止受訓資格之程序
    ，於法尚無不合，被上訴人依訓練辦法第13條第3項第1款規
    定，核定上訴人實務訓練成績不及格，廢止上訴人受訓資格
    ，並無違誤。故上訴人主張本件被上訴人應依訓練辦法第13
    條第3項第2款之規定，將本件敘明理由退還原實務訓練機關
    重新評定，始為正辦，原處分違反比例原則云云，自無可採
    。至上訴人主張被上訴人拒絕上訴人閱卷申請，原處分顯已
    違反行政程序法第46條規定乙節。查上訴人實務訓練成績不
    及格案，係由法務部於95年9月1日函報被上訴人依訓練辦法
    第13條第3項及第7項規定，於同年10月2日派員訪查高雄地
    檢署，有被上訴人95年9月14日公訓字第0950008705號函在
    卷可按。上訴人未待訪查，即於同年9月25日向被上訴人申
    請依公務人員保障法第56條規定，命高雄地檢署於訪查會議
    中提出評分資料供上訴人閱覽，而當時上訴人實務訓練成績
    究否確為不及格，尚待被上訴人訪查瞭解相關事實後始予核
    定，況當時本案尚未進入復審程序，自無公務人員保障法規
    定之適用，被上訴人函知上訴人如有任何意見，均得於訪查
    會議中陳述，並無不合。是其此部分之主張，尚非可採。被
    上訴人依訓練辦法第13條第3項第1款規定，核定上訴人實務
    訓練成績不及格並作成廢止其受訓資格之處分，核無違誤，
    復審決定遞予維持，亦無不合等語。因而將訴願決定及原處
    分均予維持，駁回上訴人之訴。
五、本院經核原判決於法尚無違誤。上訴意旨仍執前詞並主張略
    以：原判決對上訴人所提出原處分機關拒絕上訴人閱卷申請
    有違背行政程序法第46條之主張，未於判決理由內說明不予
    斟酌或不予採信之理由，率然以本案當時尚未進入復審程序
    ，自無公務人員保障法規定之適用，有判決不備理由之違背
    法令。又公務人員考試法竟授權考試院及關係院，以未經法
    律具體明確授權之公務人員考試錄取人員訓練辦法訂定廢止
    受訓資格事項。概括授權考試院及關係院等訂定法規命令之
    「公務人員考試錄取人員訓練辦法」補充規範，廢止考試正
    額錄取者受訓資格之事項，顯然違反法律保留原則。且該授
    權條款又未明定授權目的、內容及範圍，有違反授權明確性
    原則，且該訓練辦法於第13條第3項僅規定「核定為成績不
    及格者，廢止受訓資格」，就廢止受訓資格有關考核標準之
    構成要件隻字未提，於同辦法第12條再授權被上訴人協調有
    關機關訂定訓練成績考核標準，亦有違反受委任者不得再委
    任之原則。上訴人遭被上訴人以實務訓練成績不及格為由，
    依該訓練辦法第13條第3項第1款之規定，廢止上訴人受訓資
    格，然被上訴人對於上訴人之實務訓練成績不及格之理由為
    何均未交代，有違明確性原則，及事實認定錯誤之不當，基
    上，本件應適用公務人員考試錄取人員訓練辦法第13條第3
    項第2款之規定，將本件敘明理由退還原實務訓練機關重新
    評定，惟被上訴人卻逕以該辦法第13條第3項第1款之規定，
    以廢止上訴人受訓資格之處分，有違比例原則等語，為其理
    由。然查：本件上訴人係應94年法警特考錄取，經分配至高
    雄地檢署並於95年3月13日報到接受實務訓練，至同年7月12
    日訓練4個月期滿，經該署95年8月15日雄檢博人字第095050
    0470號函陳臺灣高等法院檢察署，臺灣高等法院檢察署於同
    年8月24日檢人字第0959012009號函陳法務部，經該部同年9
    月1日法人字第0950033632號函送被上訴人，上訴人實務訓
    練成績56分為不及格，請被上訴人廢止上訴人受訓資格。被
    上訴人以上訴人實務訓練成績，係由其輔導員及單位主管綜
    合考評其於受訓期間之表現後，依實務訓練成績考核表考核
    項目：本質特性23分、服務成績33分，合計考評總分56分，
    並依該考核表附註4「輔導員應於受訓人員訓練期滿後，填
    寫本考核表，並送單位主管初核後，轉送人事單位陳報機關
    首長核定；如成績初評為不及格者，應先交付該機關考績委
    員會審議後，再送機關首長核定。」之規定，提交高雄地檢
    署考績委員會審議，並予上訴人陳述意見之機會，作成決議
    通過評定上訴人實務訓練成績不及格，送該署檢察長核定為
    受訓成績不及格。經被上訴人依訓練辦法第13條第3項及第7
    項規定，於95年10月2日派員前往該署調閱相關文件資料及
    訪談相關人員後，始核定上訴人實務訓練成績不及格。則被
    上訴人辦理廢止上訴人受訓資格之程序，均依相關法令辦理
    ，於法尚無不合。原處分尚無違反比例原則可言。次查公務
    人員考試法第20條第2項已明定，訓練之成績考核、廢止受
    訓資格等有關事項之規定，其辦法由考試院會同關係院定之
    ，其授權之內容及範圍具體且明確，且訓練辦法第3條第1項
    規定「本訓練分為基礎訓練與實務訓練。」訓練辦法第13條
    第1項規定「基礎訓練與實務訓練成績之計算，各以100分為
    滿分，60分為及格。」另同條第3項及第7項明定受訓人員實
    務訓練成績經實務訓練機關（構）學校評定為成績不及格，
    且經被上訴人派員前往實務訓練機關調閱相關文件與訪談相
    關人員，核定成績不及格者，廢止其受訓資格。是訓練辦法
    規定，係依公務人員考試法第20條第2項明文授權規範之事
    項，並就訓練成績及格之分數，及訓練成績不及格廢止受訓
    資格予以明文規範，符合法律保留原則及授權明確性原則。
    又有關實務訓練成績之考評項目及配分，係為辦理受訓人員
    訓練成績評量所需之細節性、執行性事項，被上訴人為期考
    評實務訓練成績適用之衡平性及明確性，爰訂定訓練成績考
    核規定，就受訓人員之考核方式、考核項目及配分、訓練成
    績清冊、考核表、訓練期滿日之計算等，依訓練辦法第13條
    第1項所定訓練成績之計算基準，所為之補充性及細節性規
    定，並未逾越母法授權限度，尚無違背法律保留原則及授權
    明確性原則。末查原判決就上訴人主張被上訴人拒絕上訴人
    閱卷申請，原處分顯已違反行政程序法第46條規定乙節，業
    已查明上訴人實務訓練成績不及格案，係由法務部於95年9
    月1日函報被上訴人依訓練辦法第13條第3項及第7項規定，
    於同年10月2日派員訪查高雄地檢署，有被上訴人95年9月14
    日公訓字第0950008705號函在卷可按。上訴人未待訪查，即
    於同年9月25日向被上訴人申請依公務人員保障法第56條規
    定，命高雄地檢署於訪查會議中提出評分資料供上訴人閱覽
    ，而當時上訴人實務訓練成績究否確為不及格，尚待被上訴
    人訪查瞭解相關事實後始予核定，況當時本案尚未進入復審
    程序，自無公務人員保障法規定之適用，被上訴人函知上訴
    人如有任何意見，均得於訪查會議中陳述，並無不合，上訴
    人此部分之主張，尚非可採等情，亦難謂原判決有判決不備
    理由之違法。況縱原審雖有未於判決中加以論斷者，惟尚不
    影響於判決之結果，與所謂判決不備理由之違法情形不相當
    。至於上訴人其餘訴稱各節，乃上訴人以其對法律上見解之
    歧異，就原審取捨證據、認定事實、法律適用之職權行使，
    指摘其為不當，均無可採。綜上所述，上訴意旨指摘原判決
    違誤，求予廢棄，難認有理由，應予駁回。
六、據上論結，本件上訴為無理由。依行政訴訟法第255條第1項
    、第98條第1項前段，判決如主文。
中    華    民    國    98    年    11    月    12    日
                    最高行政法院第六庭
                        審判長法官  吳  明  鴻
                              法官  王  碧  芳
                              法官  林  茂  權
                              法官  侯  東  昇
                              法官  黃  秋  鴻
以  上  正  本  證  明  與  原  本  無  異
中    華    民    國    98    年    11    月    13    日
                              書記官  王  福  瀛


司法院資訊處製作；財團法人民間司法改革基金會備份。
